ACORDAO-COMPLETO-2471194

ACÓRDÃO 8095/2021 ATA 18/2021 - SEGUNDA CÂMARA

VISTOS, relatados e discutidos estes autos da Tomada de Contas Especial instaurada pelo Ministério da Mulher, da Família e dos Direitos Humanos, em desfavor do Sr. Delmar Barros da Silveira Sobrinho, Prefeito de Nova Olinda do Maranhão/MA, na gestão de 2013/2016, em solidariedade com aquela municipalidade,  devido à omissão no dever de prestar contas dos recursos repassados àquele ente federado, por meio do Convênio 066/2013 - SPM/PR, registro Siafi 788206, que tinha por objeto a aquisição de equipamentos e implementos agrícolas para promover a construção e a implantação de uma unidade de beneficiamento de mandioca naquela municipalidade. 
ACORDAM os Ministros do Tribunal de Contas da União, reunidos em Sessão da 2ª Câmara, ante as razões expostas pelo Relator, em: 
9.1. excluir o Município de Nova Olinda do Maranhão/MA do rol de responsáveis desta TCE;
9.2.  nos termos dos arts. 1º, inciso I, 16, inciso III, alínea a, 19, caput, e 23, inciso III, da Lei 8.443/1992, julgar irregulares as contas do Sr. Delmar Barros da Silveira Sobrinho, condenando-o ao pagamento da quantia original de R$ 245.000,00 (duzentos e quarenta e cinco mil reais) , com a fixação do prazo de 15 (quinze) dias, a contar da notificação, para comprovar, perante o Tribunal (artigo 214, inciso III, alínea a, do Regimento Interno) , o recolhimento da dívida ao Tesouro Nacional, atualizada monetariamente e acrescida dos juros de mora, calculados a partir de 24/12/2013 até a data do efetivo recolhimento, na forma prevista na legislação em vigor;
9.3. aplicar ao Sr. Delmar Barros da Silveira Sobrinho a multa prevista nos arts. 19, caput, e 57 da Lei 8.443/1992, no valor de R$ 40.000,00 (quarenta mil reais) , fixando-lhe o prazo de 15 (quinze) dias, a contar da notificação, para que comprove, perante este Tribunal (art. 214, inciso III, alínea a, do RI/TCU) , o recolhimento da referida importância ao Tesouro Nacional, atualizada monetariamente desde a data do presente Acórdão até a do efetivo recolhimento, se for paga após o vencimento, na forma da legislação em vigor;
9.4. autorizar, caso requerido, nos termos do art. 26 da Lei 8.443/1992, c/c o art. 217 do Regimento Interno/TCU, o parcelamento das dívidas em até 36 (trinta e seis) parcelas mensais e sucessivas, sobre as quais incidirão os correspondentes acréscimos legais (débito: atualização monetária e juros de mora; multa: atualização monetária) , esclarecendo ao responsável que a falta de pagamento de qualquer parcela importará no vencimento antecipado do saldo devedor, sem prejuízo das demais medidas legais;
9.5. autorizar, desde logo, com base no art. 28, inciso II, da Lei 8.443/1992, a cobrança judicial das dívidas, caso não atendida a notificação;
9.6. enviar cópia deste Acórdão à Procuradoria da República no Estado do Maranhão, nos termos do § 7° do art. 209 do Regimento Interno/TCU, para a adoção das medidas que entender cabíveis, bem como ao Ministério da Mulher, da Família e dos Direitos Humanos, para ciência.

Tomada de Contas Especial instaurada em desfavor de ex-prefeito, devido à omissão no dever de prestar contas dos recursos repassados ao município, por meio de convênio, para a aquisição de equipamentos e implementos agrícolas.

Segunda Câmara

Município de Nova Olinda do Maranhão/MA.

3. Responsáveis: Delmar Barros da Silveira Sobrinho (XXX.678.903-XX) e Município de Nova Olinda do Maranhão/MA (01.612.625/0001-77).

13.1. Ministros presentes: Bruno Dantas (Presidente), Augusto Nardes e Raimundo Carreiro.
13.2. Ministro-Substituto convocado: Marcos Bemquerer Costa (Relator).
13.3. Ministro-Substituto presente: André Luís de Carvalho.

MARCOS BEMQUERER

Trata-se da tomada de contas especial instaurada pelo Ministério da Mulher, da Família e dos Direitos Humanos, em desfavor do Sr. Delmar Barros da Silveira Sobrinho, Prefeito de Nova Olinda do Maranhão/MA, na gestão de 2013/2016, em solidariedade com aquela municipalidade,  devido à omissão no dever de prestar contas dos recursos repassados àquele ente federado, por meio do Convênio 066/2013 - SPM/PR, registro Siafi 788206, que tinha por objeto a aquisição de equipamentos e implementos agrícolas para promover a construção e a implantação de uma unidade de beneficiamento de mandioca naquela municipalidade (peça 10) . 
2.	Para a execução do mencionado ajuste que teve vigência de 5/12/2013 a 5/6/2015, foi prevista a liberação de recursos no montante de R$ 250.000,00, sendo R$ 245.000,00 à conta do concedente, transferidos mediante a Ordem Bancária 13OB801508, em 19/12/2013 (peça 12) , e R$ 5.000,00 referentes à contrapartida do convenente (peça 10) . 
3.	Por meio do Relatório de TCE 41/2018 (peça 36) , o tomador de contas constatou a omissão no dever de prestar contas dos recursos repassados no âmbito do Convênio 066/2013 - SPM/PR, responsabilizando o ex-prefeito, Sr. Delmar Barros da Silveira Sobrinho, solidariamente com o Município de Nova Olinda do Maranhão/MA, pelo dano ao erário no montante da integralidade da verba repassada.
4.	A Secretaria Federal de Controle Interno certificou a irregularidade das contas (peças 38) e a autoridade ministerial tomou conhecimento dessa conclusão (peça 40) .
5.	Neste Tribunal, foi realizada a citação do Sr. Delmar Barros da Silveira Sobrinho (peça 47) , prefeito no mandato de 2013 a 2016, gestor dos recursos em questão, para restituir o valor recebido, corrigido monetariamente, e/ou apresentar alegações de defesa quanto a não comprovação da boa e regular aplicação dos recursos federais transferidos no âmbito do Convênio 066/2013 - SPM/PR, em face da omissão no dever de prestar contas daquela verba. 
6.	A Secretaria de Controle Externo de Tomada de Contas Especial - SecexTCE também promoveu a audiência do mencionado responsável (peça 50) por não cumprir o prazo originalmente estipulado no aludido ajuste para prestação de contas, o qual se encerrou em 4/8/2015.
7.	Apesar de a comunicação processual ter sido encaminhada aos endereços do responsável constantes nas bases de dados da Receita Federal do Brasil, do Registro Nacional de Carteira de Habilitação - Renach e do Tribunal Superior Eleitoral - TSE, restaram infrutíferas as notificações (peças 47 a 48 e 50 a 53) , tendo sido efetuada citação por via editalícia (peças 54 e 55) .
8.	Após ter sido constatada a revelia do Sr. Delmar Barros da Silveira Sobrinho, a unidade técnica especializada propôs a irregularidade de suas contas, com condenação em débito e imputação de multa fundamentada no art. 57 da Lei 8.443/1992, bem como o afastamento do Município de Nova Olinda do Maranhão/MA do polo passivo desta TCE (peças 57 a 59) .   
9.	Por meio do despacho proferido à peça 61, acolhi a preliminar suscitada pelo Subprocurador-Geral Lucas Rocha Furtado (peça 59) e determinei a restituição dos autos à Secex-TCE, com vistas à realização de nova tentativa de citação do Sr. Delmar Barros da Silveira Sobrinho, no endereço indicado pelo MP/TCU.
10.	Encaminhado mais um ofício de audiência e de citação (peça 63) , com comprovado recebimento da notificação em 9/11/2020, conforme AR anexado aos autos à peça 64, o ex-prefeito deixou transcorrer in albis o prazo para apresentar sua defesa. 
11. 	Transcrevo, no essencial, com ajustes de forma, a instrução pela qual a SecexTCE analisou a matéria discutida nos autos e formulou proposta de encaminhamento (peça 68) , que contou com a anuência do escalão dirigente da unidade especializada (peças 69 e 70) : 
"ANÁLISE DOS PRESSUPOSTOS DE PROCEDIBILIDADE DA IN/TCU 71/2012
Avaliação de Viabilidade do Exercício do Contraditório e Ampla Defesa
17. Verifica-se que não houve o transcurso de mais de dez anos desde o fato gerador sem que tenha havido a notificação do responsável pela autoridade administrativa federal competente (art. 6º, inciso II, c/c art. 19 da IN/TCU 71/2012, modificada pela IN/TCU 76/2016) , uma vez que o fato gerador da irregularidade sancionada ocorreu em 5/8/2015, e o responsável foi notificado sobre as irregularidades pela autoridade administrativa competente conforme abaixo:
17.1. Delmar Barros da Silveira Sobrinho, por meio do edital acostado à peça 30, publicado em 8/11/2018.
Valor de Constituição da TCE 	
18. Verifica-se, ainda, que o valor atualizado do débito apurado (sem juros) em 1/1/2017 é de R$ 309.508,50, portanto superior ao limite mínimo de R$ 100.000,00, na forma estabelecida conforme os arts. 6º, inciso I, e 19 da IN/TCU 71/2012, modificada pela IN/TCU 76/2016. 
OUTROS PROCESSOS/DÉBITOS NOS SISTEMAS DO TCU COM OS MESMOS RESPONSÁVEIS
19. Informa-se que foi encontrado processo no Tribunal com o mesmo responsável:
	Responsável
	Processos

	Delmar Barros da Silveira Sobrinho
	Processo 013.652/2016-8 [TCE, encerrado, 'TCE instaurada em razão da impugnação parcial de despesas realizadas com recursos do Convênio Nº 1441/2006, tendo por objeto 'Melhorias Sanitárias Domiciliares'. (25170.004708/2015-01) ']
Processo 022.985/2017-4 [REPR, encerrado, 'Representação apresentada pelo Município de Nova Olinda do Maranhão/MA, em desfavor do Sr. Delmar Barros da Silveira Sobrinho, em função de omissão no dever de prestar contas relativamente ao Convênio nº 719332/2009 - Instituto Nacional de Colonização e Reforma Agrária -INCRA']
Processo 022.989/2017-0 [REPR, encerrado, 'Representação apresentada pelo Município de Nova Olinda do Maranhão/MA, em desfavor do Sr. Delmar Barros da Silveira Sobrinho, em função de omissão no dever de prestar contas relativamente ao PTA, Convênio 657/2009']
Processo 017.288/2018-5 [TCE, aberto, 'Tomada de Contas Especial instaurado pelo Fundo Nacional de Desenvolvimento da Educação em razão da impugnação parcial das despesas realizadas com os recursos do Convênio nº 657006/2009, celebrado com o município de Nova Olinda do Maranhão/MA']
Processo 022.993/2017-7 [REPR, encerrado, 'Representação apresentada pelo Município de Nova Olinda do Maranhão/MA, em desfavor do Sr. Delmar Barros da Silveira Sobrinho, em função de omissão no dever de prestar contas relativamente ao PNAE, Exercício 2016']
Processo 022.961/2017-8 [REPR, encerrado, 'Representação apresentada pelo Município de Nova Olinda do Maranhão/MA, em desfavor do Sr. Delmar Barros da Silveira Sobrinho, em função de omissão no dever de prestar contas relativamente ao Convênio 788206/2013 - Secretaria de Políticas Para as Mulheres - SPM']
Processo 023.191/2017-1 [REPR, encerrado, 'Representação apresentada pelo município de Nova Olinda do Maranhão/MA, em desfavor do Sr. Delmar Barros da Silveira Sobrinho, em função de omissão no dever de prestar contas relativamente ao PNATE, exercício 2015']
Processo 018.083/2017-0 [REPR, encerrado, 'Representação apresentada pelo município de Nova Olinda do Maranhão/MA, em desfavor do Sr. Delmar Barros da Silveira Sobrinho, ex-prefeito do município de Nova Olinda do Maranhão/MA, em virtude de irregularidades detectadas na omissão de informações junto ao SIOPE, de sua inteira responsabilidade']
Processo 020.780/2017-6 [REPR, encerrado, 'Representação apresentada pelo município de Nova Olinda do Maranhão/MA, em desfavor do Sr. Delmar Barros da Silveira Sobrinho, em virtude de irregularidades detectadas na contratação e execução do Contrato de Obras de Construção de Escola Municipal na Quadra da B5, Zona Rural de Nova Olinda do Maranhão, celebrado entre o Município e a empresa Noelia Cutrim Pereira - ME']
Processo 020.930/2017-8 [REPR, encerrado, 'Representação apresentada pelo Município de Nova Olinda do Maranhão/MA, em face de omissão do ex-gestor, Sr. Delmar Barros da Silveira Sobrinho, relativamente ao Contrato de Empreitada de Obra de Construção de duas Quadras Poliesportivas Cobertas, celebrado entre o município de Nova Olinda do Maranhão e a empresa Serv. Obras - Serviços de Obras e Construções Civil LTDA']
Processo 020.927/2017-7 [REPR, encerrado, 'Representação apresentada pelo Município de Nova Olinda do Maranhão/MA, em desfavor do Sr. DELMAR BARROS DA SILVEIRA SOBRINHO, em virtude de irregularidades detectadas na contratação e execução do Contrato de Obras de Construção de Escola Municipal na Quadra da B4, Zona Rural de Nova Olinda do Maranhão, celebrado entre o Município e a empresa Noelia Cutrim Pereira - ME']
Processo 020.940/2017-3 [REPR, encerrado, 'Representação apresentada pelo Município de Nova Olinda do Maranhão/MA, em face de omissão do ex-gestor, Sr. Delmar Barros da Silveira Sobrinho, relativamente ao Contrato de Prestação de Obras de Construção de Escola Municipal do Bairro do Trator, na sede municipal, celebrado entre o município de Nova Olinda do Maranhão e a empresa Noelia Cutrim Pereira - ME']
Processo 020.939/2017-5 [REPR, encerrado, 'Representação apresentada pelo Município de Nova Olinda do Maranhão/MA, em desfavor do Sr. Delmar Barros da Silveira Sobrinho, relativamente ao Contrato de Empreitada de Obra de Construção de Unidade Escolar Infantil Tipo Creche, celebrado entre o Município de Nova Olinda do Maranhão e a empresa Serv Obras - Serviços de Obras e Construções Civil Ltda']
Processo 015.774/2020-1 [TCE, aberto, 'TCE instaurada pelo (a) Fundo Nacional de Desenvolvimento da Educação em razão de Omissão no dever de prestar contas, para atendimento ao Programa de Educação Infantil - Apoio Suplementar , exercício 2012, função Assistência Social (nº da TCE no sistema: 97/2020) ']
Processo 006.443/2019-2 [CBEX, encerrado, 'Cobrança Executiva de débito originária do (s) AC (s) AC-5596-19/2018-1C , referente ao TC Processo 013.652/2016-8']
Processo 006.444/2019-9 [CBEX, encerrado, 'Cobrança Executiva de multa originária do (s) AC (s) AC-5596-19/2018-1C , referente ao TC Processo 013.652/2016-8']
Processo 033.374/2019-8 [TCE, aberto, 'TCE instaurada pelo Fundo Nacional de Desenvolvimento da Educação em razão de Omissão no dever de prestar contas, para atendimento ao Programa Nacional de Alimentação Escolar (PNAE) , exercício 2016, função EDUCACAO (nº da TCE no sistema: 1185/2019) ']
Processo 028.985/2020-6 [TCE, aberto, 'TCE instaurada pelo Fundo Nacional de Desenvolvimento da Educação em razão de Omissão no dever de prestar contas, para atendimento ao Programa de Educação Infantil - Apoio Suplementar , exercício 2014, função EDUCACAO (nº da TCE no sistema: 1259/2020) ']

20. Informa-se que foi encontrado débito imputável ao responsável no banco de débitos existente no sistema e-TCE:
	Responsável
	Débitos inferiores

	Delmar Barros da Silveira Sobrinho
	79/2020 (R$ 33.603,64) - Dano inferior ao limite de instauração da TCE cadastrado

21. A tomada de contas especial está, assim, devidamente constituída e em condição de ser instruída.
EXAME TÉCNICO
Da validade das notificações:
22. Preliminarmente, cumpre tecer breves considerações sobre a forma como são realizadas as comunicações processuais no TCU. A esse respeito, destacam-se o art. 179, do Regimento Interno do TCU (Resolução 155, de 4/12/2002) e o art. 4º, inciso III, § 1º, da Resolução TCU 170, de 30 de junho de 2004, in verbis:
'Art. 179. A citação, a audiência ou a notificação, bem como a comunicação de diligência, farse-ão:
I - mediante ciência da parte, efetivada por servidor designado, por meio eletrônico, fac-símile, telegrama ou qualquer outra forma, desde que fique confirmada inequivocamente a entrega da comunicação ao destinatário;
II - mediante carta registrada, com aviso de recebimento que comprove a entrega no endereço do destinatário;
III - por edital publicado no Diário Oficial da União, quando o seu destinatário não for localizado
 (...) 
Art. 3º As comunicações serão dirigidas ao responsável, ou ao interessado, ou ao dirigente de órgão ou entidade, ou ao representante legal ou ao procurador constituído nos autos, com poderes expressos no mandato para esse fim, por meio de:
I - correio eletrônico, fac-símile ou telegrama;
II - servidor designado;
III - carta registrada, com aviso de recebimento;
IV - edital publicado no Diário Oficial da União, quando o seu destinatário não for localizado, nas hipóteses em que seja necessário o exercício de defesa.
Art. 4º. Consideram-se entregues as comunicações:
I - efetivadas conforme disposto nos incisos I e II do artigo anterior, mediante confirmação da ciência do destinatário;
II - realizadas na forma prevista no inciso III do artigo anterior, com o retorno do aviso de recebimento, entregue comprovadamente no endereço do destinatário;
III - na data de publicação do edital no Diário Oficial da União, quando realizadas na forma prevista no inciso IV do artigo anterior.
§ 1º O endereço do destinatário deverá ser previamente confirmado mediante consulta aos sistemas disponíveis ao Tribunal ou a outros meios de informação, a qual deverá ser juntada ao respectivo processo.'
 (...) 
23. Bem se vê, portanto, que a validade da citação via postal não depende de que o aviso de recebimento seja assinado pelo próprio destinatário da comunicação, o que dispensa, no caso em tela, a entrega do AR em 'mãos próprias'. A exigência da norma é no sentido de o Tribunal verificar se a correspondência foi entregue no endereço correto, residindo aqui a necessidade de certeza inequívoca. 
24. Não é outra a orientação da jurisprudência do TCU, conforme se verifica dos julgados a seguir transcritos:
'São válidas as comunicações processuais entregues, mediante carta registrada, no endereço correto do responsável, não havendo necessidade de que o recebimento seja feito por ele próprio (Acórdão 3648/2013-TCU-Segunda Câmara, Relator Min. José Jorge) ;
É prescindível a entrega pessoal das comunicações pelo TCU, razão pela qual não há necessidade de que o aviso de recebimento seja assinado pelo próprio destinatário. Entregandose a correspondência no endereço correto do destinatário, presume-se o recebimento da citação. (Acórdão 1019/2008-TCU-Plenário, Relator Min. Benjamin Zymler) ;
As comunicações do TCU, inclusive as citações, deverão ser realizadas mediante Aviso de Recebimento - AR, via Empresa Brasileira de Correios e Telégrafos, bastando para sua validade que se demonstre que a correspondência foi entregue no endereço correto. (Acórdão 1526/2007-TCU-Plenário, Relator Min. Aroldo Cedraz) .'
25. A validade do critério de comunicação processual do TCU foi referendada pelo Supremo Tribunal Federal, nos termos do julgamento do MS-AgR 25.816/DF, por meio do qual se afirmou a desnecessidade da ciência pessoal do interessado, entendendo-se suficiente a comprovação da entrega do 'AR' no endereço do destinatário:
'Ementa: agravo regimental. Mandado de segurança. Desnecessidade de intimação pessoal das decisões do tribunal de contas da união. art. 179 do regimento interno do TCU. Intimação do ato impugnado por carta registrada, iniciado o prazo do art. 18 da lei nº 1.533/51 da data constante do aviso de recebimento. Decadência reconhecida. Agravo improvido.
O envio de carta registrada com aviso de recebimento está expressamente enumerado entre os meios de comunicação de que dispõe o Tribunal de Contas da União para proceder às suas intimações.
O inciso II do art. 179 do Regimento Interno do TCU é claro ao exigir apenas a comprovação da entrega no endereço do destinatário, bastando o aviso de recebimento simples.' 
Da revelia do responsável Delmar Barros da Silveira Sobrinho
26. No caso vertente, a citação [e a audiência] do responsável (Delmar Barros da Silveira Sobrinho) se deu em endereços provenientes de pesquisas de endereços realizadas pelo TCU (vide parágrafos acima) , porquanto, devido ao insucesso de realizar a citação em endereços constantes na base de dados da Receita Federal do Brasil custodiada pelo TCU (peça 49) , buscou-se a notificação em endereços provenientes das bases de dados públicas custodiadas pelo TCU (TSE e Renach - peça 66) e das bases de dados do próprio TCU. A entrega dos ofícios citatórios nesses endereços não ficou comprovada, razão pela qual promoveu-se a notificação por edital publicado no Diário Oficial da União (peça 54) 
27. Importante destacar que, antes de promover a citação por edital, para assegurar a ampla defesa, buscaram-se outros meios possíveis para localizar e citar o responsável, nos limites da razoabilidade, fazendo juntar aos autos informação comprobatória dos diferentes meios experimentados que restaram frustrados, tal como se demonstrou no item anterior da presente instrução (Acórdão 4851/2017-TCU-Primeira Câmara, Relator Min.- Subst. Augusto Sherman) .
28. Contudo, ainda, na busca de assegurar à defesa o pleno exercício do contraditório e ampla defesa, conforme manifestação do Parquet especializado (peça 60) , por meio de Despacho (peça 61) , o Relator determinou nova citação ao responsável.
29. Assim, [foi remetido novo expediente] mediante Ofício 55412/2020-TCU/Seproc (peça 63) , de 6/10/2020, após pesquisa de endereço da base de dados da Receita Federal do Brasil (peça 62) , com ciência em  9/11/2020 (peça 64) , por Antônia Delma Gois Pinto, sendo que a entrega do ofício citatório nesse endereço ficou comprovada.
30. Nos processos do TCU, a revelia não leva à presunção de que seriam verdadeiras todas as imputações levantadas contra os responsáveis, diferentemente do que ocorre no processo civil, em que a revelia do réu opera a presunção da verdade dos fatos narrados pelo autor (Acórdão 1009/2018-TCU-Plenário, Relator Min. Bruno Dantas; 2369/2013 - Plenário, Relator Min. Benjamin Zymler e 2449/2013 - Plenário, Relator Min. Benjamin Zymler) . Dessa forma, a avaliação da responsabilidade do agente não pode prescindir da prova existente no processo ou para ele carreada. 
31. Ao não apresentar sua defesa, o responsável deixou de produzir prova da regular aplicação dos recursos sob sua responsabilidade, em afronta às normas que impõem aos gestores públicos a obrigação legal de, sempre que demandados pelos órgãos de controle, apresentar os documentos que demonstrem a correta utilização das verbas públicas, a exemplo do contido no art. 93 do Decreto-Lei 200/1967: 'Quem quer que utilize dinheiros públicos terá de justificar seu bom e regular emprego na conformidade das leis, regulamentos e normas emanadas das autoridades administrativas competentes.' 
32.'Mesmo as alegações de defesa não sendo apresentadas, considerando o princípio da verdade real que rege esta Corte, procurou-se buscar, em manifestações do responsável na fase interna desta Tomada de Contas Especial, se havia algum argumento que pudesse ser aproveitado a seu favor. 
33. No entanto, o responsável não se manifestou na fase interna, não havendo, assim, nenhum argumento que possa vir a ser analisado e posteriormente servir para afastar as irregularidades apontadas.
34. Em consulta ao sistema corporativo do instaurador (Siconv - peça 19) , realizada na data de 8/3/2016, corroborada pela retirada da inadimplência via decisão judicial (peça 26) , na data de 14/9/2017, verifica-se que o responsável também não apresentou contas junto ao instaurador e continua inadimplente.
35. Em se tratando de processo em que a parte interessada não se manifestou acerca das irregularidades imputadas, não há elementos para que se possa efetivamente aferir e reconhecer a ocorrência de boa-fé na conduta do responsável, podendo este Tribunal, desde logo, proferir o julgamento de mérito pela irregularidade das contas, conforme os termos dos §§ 2º e 6º do art. 202 do Regimento Interno do TCU. (Acórdão 2064/2011-TCU-Primeira Câmara (relator Min. Ubiratan Aguiar) , 6.182/2011 - 1ª Câmara (relator Min. - Subst.  Weder de Oliveira) , 4.072/2010 - 1ª Câmara (Relator Min. Valmir Campelo) , 1.189/2009 - 1ª Câmara (Relator Min. - Subst. Marcos Bemquerer) , 731/2008 - Plenário (Relator Min. Aroldo Cedraz) .
36. Dessa forma, o responsável Delmar Barros da Silveira Sobrinho deve ser considerado revel, nos termos do art. 12, § 3º, da Lei 8.443/1992, devendo suas contas serem julgadas irregulares, com sua condenação ao débito apurado e aplicação da multa prevista no art. 57 da Lei 8.443/1992.
Prescrição da Pretensão Punitiva
37. Vale ressaltar que a pretensão punitiva do TCU, conforme Acórdão 1441/2016-TCU-Plenário, Relator Min. Benjamin Zymler, que uniformizou a jurisprudência acerca dessa questão, subordina-se ao prazo geral de prescrição indicado no art. 205 do Código Civil, que é de dez anos, contado da data de ocorrência da irregularidade sancionada, nos termos do art. 189 do Código Civil, sendo este prazo interrompido pelo ato que ordenar a citação, a audiência ou a oitiva do responsável.
38. No caso em exame, não ocorreu a prescrição, uma vez que a irregularidade sancionada ocorreu em 5/8/2015, e o ato de ordenação da citação ocorreu em 6/8/2019.
Cumulatividade de multas 
39. Quanto à possibilidade de aplicação cumulativa das multas dos arts. 57 e 58, inciso I, da Lei 8.443/1992, ainda que seja adequada a realização de citação e audiência do responsável, por força do disposto no art. 209, § 4º, do Regimento Interno do TCU, o Tribunal reconhece que existe relação de subordinação entre as condutas de 'não comprovação da aplicação dos recursos' e de 'omissão na prestação de contas', sendo a primeira consequência da segunda, o que enseja, na verificação das duas irregularidades, a aplicação da multa do art. 57, com o afastamento da multa do art. 58, inciso I, em atenção ao princípio da absorção (Acórdão 9579/2015-TCU-Segunda Câmara, Relator Min. Vital do Rêgo; Acórdão 2469/2019-TCU-Primeira Câmara, Relator Min. - Subst. Augusto Sherman) .
40. Conforme leciona Cezar Bitencourt (Tratado de Direito Penal: parte geral - 8ª Edição - São Paulo: Saraiva, 2003. Pg. 565) , na absorção, ' (...) a pena do delito mais grave absorve a pena do delito menos grave, que deve ser desprezada'. No caso concreto, a 'omissão no dever de prestar contas', embora seja uma irregularidade autônoma, funciona como fase ou meio para a consecução da 'não comprovação da aplicação dos recursos', havendo clara relação de interdependência entre essas condutas. Dessa forma, recaindo as duas ocorrências num mesmo gestor, deve prevalecer a pena do delito mais grave, qual seja, a multa do art. 57, da Lei 8.443/1992.
41. Cumpre observar, ainda, que a conduta do responsável, consistente nas irregularidades 'não comprovação da boa e regular aplicação dos recursos federais repassados em face da omissão no dever de prestar contas' e 'não cumprimento do prazo para apresentação de prestação de contas pelo gestor dos recursos', configura violação não só às regras legais, mas também aos princípios basilares da administração pública, eis que, em última análise, ocorre o comprometimento da necessária satisfação à sociedade sobre o efetivo emprego dos recursos públicos postos à disposição da municipalidade, por força do instrumento de repasse em questão.
42. Nesses casos, em que fica evidente a falta de transparência e lisura, não há como afastar as suspeitas sempre presentes de que a totalidade dos recursos públicos federais, transferida ao município, tenha sido integralmente desviada, em prol de gestor ímprobo, ou de pessoas por ele determinadas, a revelar grave inobservância de dever de cuidado no trato com a coisa pública, isto é, ato praticado com culpa grave, pois, na espécie, a conduta do responsável se distancia daquela que seria esperada de um administrador público minimante diligente, num claro exemplo de erro grosseiro a que alude o art. 28 do Decreto-lei 4.657/1942 (Lei de Introdução às Normas do Direito Brasileiro) , incluído pela Lei 13.655/2018 (Acórdão 1689/2019-TCU-Plenário, Relator Min. Augusto Nardes; Acórdão 2924/2018-TCU-Plenário, Relator Min. José Mucio Monteiro; Acórdão 2391/2018-TCU-Plenário, Relator Min. Benjamin Zymler) . 
CONCLUSÃO
43. Em face da análise promovida na seção 'Exame Técnico', verifica-se que o responsável Delmar Barros da Silveira Sobrinho não logrou comprovar a boa e regular aplicação dos recursos, instado a se manifestar, optou pelo silêncio, configurando a revelia, nos termos do § 3º, do art. 12, da Lei 8.443/1992. Ademais, inexistem nos autos elementos que demonstrem a boa-fé do responsável ou a ocorrência de outras excludentes de culpabilidade.
44. Verifica-se também que não houve a prescrição da pretensão punitiva, conforme análise já realizada.
45. Tendo em vista que não constam dos autos elementos que permitam reconhecer a boa-fé do responsável, sugere-se que as suas contas sejam julgadas irregulares, nos termos do art. 202, § 6º, do Regimento Interno do TCU, com a imputação do débito atualizado monetariamente e acrescido de juros de mora, nos termos do art. 202, § 1º do Regimento Interno do TCU, descontado o valor eventualmente recolhido, com a aplicação da multa prevista no art. 57 da Lei 8.443/1992.
46. Por fim, como não houve elementos que pudessem modificar o entendimento acerca das irregularidades em apuração, mantém-se a matriz de responsabilização presente na peça 42.
PROPOSTA DE ENCAMINHAMENTO
47. Diante do exposto, submetemos os autos à consideração superior, propondo ao Tribunal:
	a) considerar revel o responsável Delmar Barros da Silveira Sobrinho (CPF: XXX.678.903-XX) , para todos os efeitos, dando-se prosseguimento ao processo, com fulcro no art. 12, § 3º, da Lei 8.443/1992; 
	b) excluir da relação processual o município de Nova Olinda do Maranhão/MA;
	c) julgar irregulares, nos termos dos arts. 1º, inciso I, 16, inciso III, alíneas a e c, da Lei 8.443/1992, c/c os arts. 19 e 23, inciso III, da mesma Lei, as contas do responsável Delmar Barros da Silveira Sobrinho (CPF: XXX.678.903-XX) , condenando-o ao pagamento da importância a seguir especificada, atualizada monetariamente e acrescida dos juros de mora, calculada a partir da data discriminada até a data da efetiva quitação do débito, fixando-lhe o prazo de quinze dias, para que comprove, perante o Tribunal, o recolhimento da referida quantia aos cofres do Tesouro Nacional, nos termos do art. 23, inciso III, alínea a, da citada lei, c/c o art. 214, inciso III, alínea a, do Regimento Interno do TCU;
	Débito relacionado ao responsável Delmar Barros da Silveira Sobrinho (CPF: XXX.678.903-XX) :
	Data de ocorrência
	Valor histórico (R$) 

	24/12/2013
	245.000,00

Valor atualizado do débito (com juros) em 20/3/2021: R$ 396.124,22.
	d) aplicar ao responsável Delmar Barros da Silveira Sobrinho (CPF: XXX.678.903-XX) , a multa prevista no art. 57 da Lei 8.443/1992 c/c o art. 267 do Regimento Interno do TCU, fixando-lhe o prazo de quinze dias, a contar da notificação, para que comprove, perante o Tribunal (art. 214, III, alínea a, do Regimento Interno do TCU) , o recolhimento da dívida aos cofres do Tesouro Nacional, atualizada monetariamente desde a data do acórdão que vier a ser proferido por este Tribunal até a data do efetivo recolhimento, se paga após o vencimento, na forma da legislação em vigor;
	e) autorizar, desde logo, a cobrança judicial das dívidas, caso não atendida a notificação, na forma do disposto no art. 28, inciso II, da Lei 8.443/1992;
	f) autorizar também, desde logo, se requerido, com fundamento no art. 26, da Lei 8.443, de 1992, c/c o art. 217, §§ 1º e 2º do Regimento Interno do TCU, o parcelamento da dívida em até 36 parcelas, incidindo, sobre cada parcela, corrigida monetariamente, os correspondentes acréscimos legais, fixando-lhe o prazo de quinze dias, a contar do recebimento da notificação, para comprovar, perante o Tribunal, o recolhimento da primeira parcela, e de trinta dias, a contar da parcela anterior, para comprovar os recolhimentos das demais parcelas, devendo incidir, sobre cada valor mensal, atualizado monetariamente, os juros de mora devidos, no caso do débito, na forma prevista na legislação em vigor, alertando o responsável de que a falta de comprovação do recolhimento de qualquer parcela importará o vencimento antecipado do saldo devedor, nos termos do § 2º do art. 217 do Regimento Interno deste Tribunal; 
	g) esclarecer ao responsável Delmar Barros da Silveira Sobrinho (CPF: XXX.678.903-XX) que, caso se demonstre, por via recursal, a correta aplicação dos recursos, mas não se justifique a omissão da prestação de contas, o débito poderá ser afastado, mas permanecerá a irregularidade das contas, dando-se ensejo à aplicação da multa prevista no art. 58, inciso I, da Lei 8.443/1992;
	h) enviar cópia do Acórdão a ser prolatado à Procuradoria da República no Estado de MA, nos termos do § 3º do art. 16 da Lei 8.443/1992, c/c o § 7º do art. 209 do Regimento Interno do TCU, para adoção das medidas cabíveis; e
	i) enviar cópia do Acórdão que vier a ser proferido ao Ministério da Mulher, da Família e dos Direitos Humanos e ao responsável, para ciência;
	j) informar à Procuradoria da República no Estado do MA, ao Ministério da Mulher, da Família e dos Direitos Humanos e ao responsável que a presente deliberação, acompanhada do Relatório e do Voto que a fundamenta, está disponível para a consulta no endereço www.tcu.gov.br/acordaos, além de esclarecer que, caso requerido, o TCU poderá fornecer sem custos as correspondentes cópias, de forma impressa; e
	k) informar à Procuradoria da República no Estado do MA que, nos termos do parágrafo único do art. 62 da Resolução TCU 259/2014, os procuradores e membros do Ministério Público credenciados nesta Corte podem acessar os presentes autos de forma eletrônica e automática, ressalvados apenas os casos de eventuais peças classificadas como sigilosas, as quais requerem solicitação formal."
11. 	O Ministério Público junto ao TCU, representado pelo Subprocurador-Geral Lucas Rocha Furtado, manifestou-se de acordo com o encaminhamento sugerido pela SecexTCE (peça 71) .
	É o Relatório.

não há.

Subprocurador-Geral Lucas Rocha Furtado.

TOMADA DE CONTAS ESPECIAL. CONVÊNIO. RECURSOS FEDERAIS REPASSADOS PARA AQUISIÇÃO DE EQUIPAMENTOS E IMPLEMENTOS AGRÍCOLAS, COM VISTAS À IMPLANTAÇÃO DA UNIDADE DE BENEFICIAMENTO DE MANDIOCA PARA MULHERES DO MUNÍCIPIO DE NOVA OLINDA DO MARANHÃO. OMISSÃO NO DEVER DE PRESTAR CONTAS. CITAÇÃO. REVELIA. IRREGULARIDADE DAS CONTAS. DÉBITO. MULTA. Julgam-se irregulares as contas do responsável, condenando-o ao pagamento do débito apurado e da multa proporcional ao dano causado ao erário, em decorrência da não comprovação do correto emprego dos recursos públicos nas finalidades previstas no convênio pactuado.

TOMADA DE CONTAS ESPECIAL (TCE)

Secretaria de Controle Externo de Tomada de Contas Especial - SecexTCE.

Em exame a Tomada de Contas Especial instaurada pelo Ministério da Mulher, da Família e dos Direitos Humanos, em desfavor do Sr. Delmar Barros da Silveira Sobrinho, Prefeito de Nova Olinda do Maranhão/MA, na gestão de 2013/2016, em solidariedade com aquela municipalidade,  devido à omissão no dever de prestar contas dos recursos repassados àquele ente federado, por meio do Convênio 066/2013 - SPM/PR, registro Siafi 788206, que tinha por objeto a aquisição de equipamentos e implementos agrícolas para promover a construção e a implantação de uma unidade de beneficiamento de mandioca naquela municipalidade.
2.	Para a execução do mencionado ajuste que teve vigência de 5/12/2013 a 5/6/2015, foi prevista a liberação de recursos no montante de R$ 250.000,00, sendo R$ 245.000,00 à conta do concedente, transferidos mediante a Ordem Bancária 13OB801508, em 19/12/2013 (peça 12) , e R$ 5.000,00 referentes à contrapartida do convenente (peça 10) . 
3.	Por meio do Relatório de TCE 41/2018 (peça 36) , o tomador de contas constatou a omissão no dever de prestar contas dos recursos repassados no âmbito do Convênio 066/2013 - SPM/PR, responsabilizando o ex-prefeito, Sr. Delmar Barros da Silveira Sobrinho, solidariamente com o Município de Nova Olinda do Maranhão/MA, pelo dano ao erário no montante da integralidade da verba repassada.
4.	Neste Tribunal, foi realizada a citação do Sr. Delmar Barros da Silveira Sobrinho (peça 47) , prefeito no mandato 2013-2016, quanto à não comprovação da boa e regular aplicação dos recursos federais do Convênio 066/2013 - SPM/PR repassados ao Nova Olinda do Maranhão/MA.
5.	Cumpre destacar que também foi encaminhada audiência do aludido responsável por não cumprir o prazo originalmente estipulado para prestação de contas do Convênio 066/2013 - SPM/PR, registro Siafi 788206, que se encerrou em 4/8/2015 (peça 50) .
6.	Apesar de a comunicação processual ter sido encaminhada nos endereços do responsável constantes nas bases de dados da Receita Federal do Brasil, do Registro Nacional de Carteira de Habilitação - Renach e do Tribunal Superior Eleitoral - TSE, restaram infrutíferas as notificações (peças 47 a 48 e 50 a 53) , tendo sido efetuada citação por via editalícia. 
7.	Após ter sido constatada a revelia do Sr. Delmar Barros da Silveira Sobrinho, a unidade técnica especializada propôs a irregularidade de suas contas, com condenação em débito e imputação de multa fundamentada no art. 57 da Lei 8.443/1992, bem como o afastamento do Município de Nova Olinda do Maranhão/MA do polo passivo desta TCE (peças 57 a 59) .   
8.	Por meio do despacho proferido à peça 61, acolhi a preliminar suscitada pelo Subprocurador-Geral Lucas Rocha Furtado (peça 59) e determinei a restituição dos autos à Secex-TCE, com vistas à realização de nova tentativa de citação do responsável arrolado nestes autos, no endereço indicado pelo MP/TCU.
9.	Encaminhado mais um ofício citatório, com comprovado recebimento da notificação em 9/11/2020, conforme AR anexado aos autos à peça 64, o ex-prefeito deixou transcorrer in albis o prazo para apresentar sua defesa. 
10.	Nesse contexto, a Secretaria de Controle Externo de Tomada de Contas Especial - SecexTCE e o Ministério Público junto ao TCU manifestaram-se pela declaração da revelia do Sr. Delmar Barros da Silveira Sobrinho, nos termos do art. 12, § 3º, da Lei 8.443/1992, pela irregularidade de suas contas, com fundamento no art. 16, inciso III, alíneas a e c, da mencionada lei, com imputação do débito apurado nos autos e aplicação da multa prevista no seu art. 57, e pela exclusão do Município de Nova Olinda do Maranhão/MA do polo passivo desta TCE. 
11.	Acolho o encaminhamento acima descrito.  Como tenho ressaltado, a omissão no dever de prestar contas de recursos federais recebidos mediante convênio impede a comprovação da regular aplicação daquela verba, situação que configura presunção juris tantum da existência de débito. 
12.	Para além do acima descrito, a não apresentação da prestação de contas de verba federal encerra ofensa ao princípio da transparência, conforme destacado no enunciado abaixo, colhido na ferramenta jurisprudência selecionada:
 (Acórdão 2256/2017-TCU-Primeira Câmara, rel. ministro Walton Alencar Rodrigues) 
 "A omissão no dever de prestar contas significa não somente descumprimento da Constituição e da legislação em vigor, mas também violação da transparência na prática dos atos de gestão, ausência de comprovação da lisura no trato com a coisa pública e presunção de que a totalidade dos recursos públicos federais transferidos ao convenente tenha sido integralmente desviada." 
13.	Como é cediço, a imposição de comprovar a boa e regular utilização de recursos federais recebidos decorre do ordenamento jurídico, a teor do bloco normativo composto pelas disposições dos arts. 70, parágrafo único, da Constituição Federal, 93 do Decreto-lei 200/1967 e 66 do Decreto 93.872/1986.
14.	E de tal tarefa, o responsável deve se desincumbir por meio de documentação idônea que demonstre o cumprimento do objeto avençado, bem assim o nexo causal entre os gastos havidos e o recurso que recebera do Poder Público Federal.
15.	Nesse sentido, se o Sr. Delmar Barros da Silveira Sobrinho não logrou êxito em apresentar ao concedente e tampouco a este Tribunal documentação idônea que demonstrasse, de forma cabal, a correta destinação da verba repassada, cabe julgar irregulares as suas contas.   
16.	Cumpre destacar que foram encaminhados expedientes ao responsável em endereços provenientes da base de dados CPF da Receita Federal e de outras bases custodiadas pelo TCU (peças 47 a 48 e 50 a 53) , tendo, inclusive, ocorrido citação por edital (peças 54 e 55) e, posteriormente, foi encaminhado mais um ofício citatório a endereço indicado pelo Parquet, o qual foi comprovadamente recebido em 9/11/2020  (peça 64) . 
17.	Assim, uma vez que o Sr. Delmar Barros da Silveira Sobrinho optou por permanecer silente em relação ao chamamento da Corte, tornou-se revel, nos termos do art. 12, § 3º, da Lei 8.443/1992, o que impõe o prosseguimento do processo. 
18.	Dessarte, devem-se julgar irregulares as contas do Sr. Delmar Barros da Silveira Sobrinho, imputando-se-lhe o débito apurado nestes autos, sem prejuízo de, diante da gravidade dos fatos narrados, aplicar-lhe penalidade pecuniária. 
19.	Conforme descrito pela Secex/TCE nos itens 37 e 38 da instrução transcrita no Relatório precedente, não há óbice ao sancionamento, nos termos do paradigmático Acórdão 1441/2016-TCU-Plenário (relator ministro Benjamin Zymler e redator ministro Walton Alencar Rodrigues) .
20.	Destaco, contudo, que o dies a quo do prazo prescricional é a data limite para a apresentação da prestação de contas - neste caso, o dia 4/8/2015, ou seja, 60 dias após a vigência do ajuste, conforme a cláusula décima terceira, parágrafo segundo, do termo do ajuste (peça 10, p. 13) . Assim, entre 4/8/2015 e 6/8/2019 - data do despacho que ordenou a citação (peça 45) , de fato, não transcorreu o prazo de dez anos. 
21.	Ainda acerca da multa, acolho a sugestão da Secex/TCE de que a punição seja fundamentada, de forma exclusiva, no art. 57 da Lei 8.443/1992, pois o entendimento do Tribunal é no sentido de que, havendo omissão no dever de prestar contas, há relação de subordinação entre tal conduta e a não comprovação da regular destinação do dinheiro público, sendo o caso de a multa prevista no art. 58, inciso I, daquele diploma legal, ser absorvida por aquela insculpida no mencionado art. 57 do mesmo regramento. Precedentes (jurisprudência selecionada) : 
Acórdão 4710/2020-TCU-Primeira Câmara (rel. min. Benjamin Zymler) , 2.469/2019 - 1ª Câmara (rel. min.-substituto Augusto Sherman) e 9.579/2015 - 2ª Câmara (rel. min. Vital do Rêgo) 
"Existe relação de subordinação entre as condutas de não comprovação da aplicação dos recursos e de omissão na prestação de contas, sendo a primeira consequência da segunda, o que enseja, na ocorrência das duas irregularidades, afastar a aplicação da multa do art. 58, inciso I, da Lei 8.443/1992, e fazer prevalecer a multa do art. 57 da mesma lei."
22. 	Oportuno, por fim, com base no § 7° do art. 209 do Regimento Interno/TCU, encaminhar cópia do Acórdão que sobrevier à Procuradoria da República no Estado do Maranhão, para a adoção das medidas de sua alçada e ao Ministério da Mulher, da Família e dos Direitos Humanos, para ciência. 
	Ante o exposto, anuo ao encaminhamento unânime da Secex/TCE e do MP/TCU, e voto por que seja adotado o Acórdão que ora submeto a este Colegiado. 
	
T.C.U., Sala das Sessões, em 1º de junho de 2021.
MARCOS BEMQUERER COSTA
Relator